臺灣高等法院民事判決　　　　　　　 99年度勞上易字第168號
上　訴　人　宏立貨運有限公司
法定代理人　洪俊鳳
訴訟代理人　吳忠勇律師
被 上 訴人　朱建樺
訴訟代理人　楊仁聲律師
上列當事人間請求給付資遣費等事件，上訴人對於中華民國99年
10月21日台灣板橋地方法院99年勞訴字第23號第一審判決提起上
訴，被上訴人並為訴之減縮，本院於100年3月15日言詞辯論終結
，判決如下：
    主  文
上訴駁回。
原判決所命上訴人給付之利息起算日減縮自「民國九十八年十二
月十四日」起算。
第二審訴訟費用（除減縮部分外）由上訴人負擔。
    事實及理由
甲、程序方面：
    按當事人於第二審為訴之變更或追加，非經他造同意，不得
    為之。但擴張或減縮應受判決事項之聲明者，不在此限。民
    事訴訟法第446條第1項、第255條第1項第3款定有明文。 本
    件上訴人於原審就先位之訴部分起訴聲明：「上訴人應給付
    被上訴人新台幣（下同 ）320,264元及自98年11月13日起至
    清償日止，按年息5%計算之利息」，嗣於本院二審程序就上
    開利息起算日變更為98年12月14日（見本院卷頁70反面），
    核屬減縮應受判決事項之聲明，依上開規定，應予准許。
乙、實體方面：
一、被上訴人起訴主張：
  (一)先位之訴部分：
      被上訴人自民國92年11月5 日起於上訴人公司任職，擔任
      貨運司機，月薪為底薪2萬元加上每趟運費之20%，並依上
      訴人指示之車種正常駕駛。詎上訴人於98年10月15日，未
      告知事由即令被上訴人繳回車鑰匙不用再上班，被上訴人
      遂於同年10月27日向台北縣政府勞工局申訴上訴人非法解
      僱，同年11月13日兩造於勞工局協調，被上訴人請求上訴
      人應給付資遣費及預告工資，上訴人以被上訴人未依約保
      養車輛為由拒不給付，致協調不成立。則上訴人無故將被
      上訴人解僱，顯有勞動基準法（下稱勞基法）第14條第1
      項第5款後段、第6款之情形，被上訴人自得不經預告終止
      勞動契約，並依同條第4 項準用第17條規定，請求上訴人
      發給資遣費。而被上訴人自92年11月5 日任職時起，至98
      年11月13日被上訴人終止勞動契約時止，年資共6年又8日
      ，得請求資遣費為6 又1/12（0.0833）個月之平均工資，
      再依同法第2條第4款之規定，計算被上訴人之平均工資為
      45,318.83元，則上訴人應給付被上訴人資遣費275,688元
      （計算式:45,318.83×6.0833=275,688.03，元以下4捨5
      入）。又上訴人無故拒絕接受被上訴人提供勞務，依民法
      第487 條規定，被上訴人得請求上訴人給付原勞動契約之
      報酬至98年11月13日終止勞動契約時止，共計30天之薪資
      44,576元。為此，依勞動基準法第14條第1 項第5、6款、
      第2項、第17條及民法第487條之規定，先位聲明請求上訴
      人應給付被上訴人320,264元（275,688+44,576=320,264
      ）及加計自98年11月13日起算之法定遲延利息。
  (二)備位之訴部分：
      如認被上訴人於98年11月13日在勞工局協調時所為請求並
      非終止勞動契約之表示，則因上訴人從未告知被上訴人有
      何工作不能勝任或違反契約等情形，其片面終止勞動契約
      ，自不生效力，故兩造僱傭關係仍存在。而被上訴人於98
      年10月15日前往上訴人處所提供勞務，為上訴人拒絕，上
      訴人自屬受領勞務遲延。為此，依民法第487 條之規定，
      備位聲明請求(一)確認被上訴人與上訴人間之僱傭關係存在
      。(二)上訴人應自98年10月15日起至同意被上訴人恢復工作
      之日止，按月於次月5 日給付被上訴人45,318元及自各期
      應給付之翌日起至清償日止，按年息5%計算之利息。
  （原審就先位之訴部分，判決上訴人應給付被上訴人320,264
    元並加計自98年11月14日起算之法定遲延利息，而駁回被上
    訴人其餘先位請求。上訴人就其敗訴部分提起上訴；被上訴
    人敗訴部分則未據上訴，另於本院為先位請求利息之減縮。
    ）
    並於本院聲明：上訴駁回。
二、上訴人則抗辯如下：
    上訴人新購車號AX-461號車輛（下稱系爭車輛）於93年7月1
    日領取牌照後就分派由被上訴人保管駕駛，依勞動契約之忠
    誠原則，被上訴人自有維護系爭車輛正常功能之義務，惟其
    於任職期間未就系爭車輛善盡保養責任，致該車於95年11月
    間即因變速箱排擋齒輪損壞，使上訴人支出高達138,290 元
    之修理費用。經上訴人告誡後，被上訴人仍疏於保養，致上
    訴人於98年10月間因系爭車輛之引擎、汽缸等受損而支出修
    理費68,187元，復於98年11月間因系爭車輛之變速箱受損，
    再支出修理費128,663元。 被上訴人對於上訴人交付之車輛
    未依正常方法使用，以不當駕駛操作排檔及未依儀表板顯示
    加水致引擎燒壞等人為因素造成該車受損，未盡妥善保養系
    爭車輛之責，自有違反勞動契約之忠誠義務及薪資結構變動
    協議書第5 條之規定，則上訴人認其違反勞動契約重大，於
    98年10月15日依勞基法第12條第1 項第4款及第5款之規定終
    止僱傭關係，於法有據且未逾除斥期間。兩造間之僱傭關係
    既經上訴人合法終止，則被上訴人先位請求上訴人給付資遣
    費及預告工資，備位請求確認僱傭關存在及給付薪資，均無
    理由。退步言，如認上訴人應給付被上訴人薪資，上訴人亦
    得以上開維修費用對被上訴人主張抵銷。
    並於本院聲明：
    (一)原判決不利於上訴人部分廢棄。
    (二)上開廢棄部分，駁回被上訴人第一審之訴。
三、兩造不爭執之事實：
  (一)被上訴人自92年11月5 日起任職上訴人公司，擔任貨運司
      機工作，月薪係以底薪2萬元加上每趟運費之20%。上訴人
      於98年10月15日，以被上訴人不當駕駛操作排檔及未依儀
      表板顯示加水致引擎燒壞等人為因素造成系爭車輛受損，
      致使上訴人受有修車費用335,140元之損害， 未依約盡其
      妥善保管及保養系爭車輛之義務，造成上訴人公司重大損
      害，依勞基法第12條第1 項第4款及第5款規定終止兩造間
      之勞動契約。
  (二)被上訴人於98年10月27日向台北縣政府勞工局申請勞資爭
      議協調，於該申請書內表明：「98年10月15日上訴人公司
      負責人洪俊鳳先生令我（被上訴人）繳回車鑰匙不用再來
      ，並未預告解僱之時間日期，使本人（被上訴人）蒙受重
      大損失，依勞動基準法第17條規定，訴求資遣費、預告工
      資、非自願離職證明書，以免訟累。」等語，復於98年11
      月13日兩造在台北縣政府勞工局勞資爭議協調會協調時為
      同一內容之主張（即勞方主張）。
  (三)勞工退休金條例施行時，被上訴人並沒有就新制、舊制作
      選擇。
四、兩造之爭點及論斷：
    被上訴人先位之訴主張上訴人於98年10月15日無故將其解僱
    ，經其於98年11月13日依勞基法第14條第1項第5款後段、第
    6 款規定終止勞動契約，上訴人自應給付資遣費，並應依民
    法第487 條規定給付所欠薪資；備位之訴主張如認被上訴人
    上開表示不生終止效力，則兩造間之僱傭關係存在，上訴人
    應自98年10月15日起至同意被上訴人恢復工作之日止，按月
    於次月5 日給付被上訴人薪資等語。惟為上訴人所否認，並
    以前揭情詞置辯。是本件兩造爭點為：
    (一)先訴之訴部分：
    １、上訴人依勞基法第12條第1 項第4、5款規定終止兩造間
        之勞動契約，有無理由？有無超過除斥期間？
    ２、被上訴人依勞基法第14條第1 項第5款後段、第6款規定
        不經預告終止兩造間之勞動契約，並請求上訴人給付資
        遣費及未付薪資，有無理由？
    (二)備位之訴部分：
    １、兩造間僱傭關係是否仍存在？
    ２、被上訴人請求上訴人按月給付薪資，有無理由？
    茲分別論述如下：
  (一)先位之訴部分：
    １、關於上訴人終止勞動契約之爭點：
      (1)按「勞工有左列情形之一者，雇主得不經預告終止契約
        ：四違反勞動契約或工作規則，情節重大者。五故意損
        耗機器、工具、原料、產品，或其他雇主所有物品，或
        故意洩漏雇主技術上、營業上之秘密，致雇主受有損害
        者。……雇主依前項第1款、第2款及第4款至第6款規定
        終止契約者，應自知悉其情形之日起，30日內為之。」
        勞基法第12條第1項第4、5款及第2項分別定有明文。本
        件上訴人主張被上訴人於98年10月15日以不當駕駛操作
        排檔造成變速箱損害及未依儀表板顯示加水致引擎燒壞
        等人為因素造成系爭車輛受損，有違反上開勞基法第12
        條第1 項第4、5款之情事，既為被上訴人所否認，則上
        訴人就此契約終止權之發生要件事實，自應負舉證之責
        任。
      (2)上訴人就此則提出系爭車輛於95年11月、98年10月及同
        年11月間維修之估價單、統一發票及車損照片（見原審
        98年度司重勞簡調字第57號卷，下稱原審調字卷，頁33
        -35、38-50），並舉證人李育霖、謝喬茹為證。經查：
        依上訴人所提出之95年11月8日、 98年10月19日、同
          年11月11日之估價單，其上均記載車號「AX-461」，
          且所載金額加計營業稅後核與統一發票之金額相符，
          再參酌上開車損照片，固堪認上訴人主張其因系爭車
          輛於95年11月、98年10月及同年11月間損壞維修而先
          後支出138,290元、68,187元、128,663元之事實為可
          採，惟尚不足以證明系爭車輛維修之損壞原因乃上訴
          人之人為因素所造成。況上訴人因系爭車輛於95年11
          月間維修而支出費用時，當已知悉系爭車輛損壞及其
          受有支出修理費用之損害，則其迄至98年10月15日以
          此為由主張被上訴人未善盡保養系爭車輛之義務，故
          意損耗系爭車輛致其受有損害，且違反勞動契約或工
          作規則情節重大云云，依勞動基準法第12條第1 項第
          4款及第5款規定終止兩造間之勞動契約，顯逾30日之
          除斥期間而屬無據。至98年11月間系爭車輛之維修，
          已在上訴人98年10月15日上訴人主張終止契約通知被
          上訴人不用再上班之後，亦無從據為上訴人上開終止
          勞動契約之事由認定。
        至於98年10月間系爭車輛之維修，固據證人李育霖於
          原審證稱：「有，修理引擎及汽缸床墊片。進氣及排
          氣墊片、搖臂蓋、節溫器損壞。修理是因為引擎缺水
          造成。造成上述是因為引擎缺水造成過熱而損壞，但
          是如果駕駛及時發現儀表板顯示引擎溫度異常，進而
          將車子熄火然後將引擎水補充（將水從副水桶加入，
          以補充引擎的水），就不會造成引擎汽缸床損壞。」
          等語（見原審卷頁70）。惟其復證稱：「引擎汽缸床
          燒壞是否是因為機油冷卻器漏水導致我不敢保證。」
          、「機油冷卻器有龜裂漏水，但不是被上訴人造成。
          」等語在卷（見原審卷頁71反面、21反面）。則依證
          人李育霖上開證詞並無法確定系爭車輛引擎汽缸床損
          壞之原因係被上訴人保養不當或係機油冷卻器漏水，
          況造成機油冷卻器龜裂或漏水無從由儀表板知悉，亦
          據證人李育霖證述在卷（見原審卷頁22）。是被上訴
          人抗辯98年10月間系爭車輛汽缸床燒壞，係因機油冷
          卻器漏水，將引擎水漏光，致汽缸床燒壞，其在行駛
          中無從得知機油冷卻器漏水等語，尚非全然無據，即
          難遽認系爭車輛引擎汽缸床之損壞係因可歸責於被上
          訴人之事由所致。
        再依兩造所簽訂之薪資結構變動協議書第4 條約定：
          「乙方（即被上訴人）接車後應妥為保管該車，車內
          裝備如有任意更換及工具遺失，應予賠償，使車恢復
          原狀。」（見原審調字卷頁36），及證人謝喬茹於原
          審證稱：「我們公司另有一個修復的部門，司機是負
          責保管及照顧。車子如果需要維修就要向維修部門反
          應」等語（見原審卷頁23），互核以觀，堪認被上訴
          人依約就系爭車輛僅在使用中負保管該車車內裝備及
          照顧之責，並不負責系爭車輛之保養維修。況證人李
          育霖亦證稱：「車子正常大約一個月做一次二級保養
          ，這輛車每月都有做，沒有漏掉。」（見原審卷頁72
          ），足見被上訴人就系爭車輛有定期送保養以盡照顧
          之責，而上訴人亦得經由其所設維修部門之例行保養
          紀錄得知系爭車輛實際狀況，即難認被上訴人有上訴
          人所指未反應系爭車輛實際狀況而有違勞動契約忠誠
          義務之情形。
        又依兩造簽訂之薪資結構變動協議書第5 條約定：「
          車輛之人為損壞部分由乙方（即被上訴人）自行負責
          修理恢復原狀，營業損失照付。」所稱「車輛之人為
          損壞部分」應指因可歸責於被上訴人之行為致系爭車
          輛受有損壞部分而言。而上訴人就系爭車輛損壞係因
          可歸責於被上訴人之行為所致，並未舉證以實其說，
          已如上述，參以上訴人曾訴請被上訴人賠償其所支出
          之上開系爭車輛修理費用共335,140 元及所受營業損
          失48,937元，業經原法院三重簡易庭以99年度重勞簡
          字第28號判決認定系爭車輛之變速箱及引擎損壞，與
          被上訴人之駕駛行為無因果關係，據以駁回上訴人之
          請求，此有上開民事判決附卷可稽（見原審卷頁85-
          87）。是上訴人主張被上訴人未依上開約定賠償所支
          出之修理費用，違反勞動契約情節重大云云，亦無所
          據。
      (3)綜此，上訴人就其主張被上訴人未依約善盡保管及保養
        該車之義務造成系爭車輛受損，且未依約賠償因此所支
        出之修理費，違反勞動契約重大，有違反勞基法第12條
        第1 項第4、5款之情形云云，難認已盡舉證之責，自無
        從採信。則上訴人以上揭事由，於98年10月15日終止兩
        造間之僱傭契約，難認有據，自不生終止之效力。
    ２、關於被上訴人終止兩造間之勞動契約及請求上訴人給付
        資遣費及未付薪資之爭點：
      (1)按「下列情形之一者，勞工得不經預告終止契約：……
        六雇主違反勞動契約或勞工法令，致有損害勞工權益之
        虞者。……，第17條規定於本條終止契約準用之。」勞
        基法第14條第1 項第6款及第4項亦有明文。而雇主無正
        當理由終止勞動契約，拒絕受領勞工之勞務給付，自屬
        違反勞動契約損害勞工權益，勞工得依上開規定終止勞
        動契約。本件上訴人於98年10月15日，以被上訴人不當
        駕駛操作排檔及未依儀表板顯示加水致引擎燒壞等人為
        因素造成系爭車輛受損，致使上訴人受有修車費用之損
        害，未依約盡其妥善保管及保養系爭車輛之義務，造成
        上訴人公司重大損害，依勞基法第12條第1項第4款及第
        5 款規定終止兩造間之勞動契約，通知被上訴人繳回車
        鑰匙不用再上班，難認合法，已如上述，則被上訴人主
        張得依勞基法第14條第1項第6款規定不經預告終止兩造
        間之勞動契約，自屬有據。
      (2)被上訴人於98年10月15日經上訴人將其解僱後，乃於98
        年10月27日向台北縣政府勞工局申請勞資爭議協調，於
        該申請書內表明：「98年10月15日上訴人公司負責人洪
        俊鳳先生令我（被上訴人）繳回車鑰匙不用再來，並未
        預告解僱之時間日期，使本人（被上訴人）蒙受重大損
        失，依勞動基準法第17條規定，訴求資遣費、預告工資
        、非自願離職證明書，以免訟累。」等語，嗣於98年11
        月13日兩造在台北縣政府勞工局勞資爭議協調會協調時
        為同一內容之主張等情，有台北縣政府勞工局勞資爭議
        協調會會議紀錄在卷可稽（見司重勞簡調字卷頁2 ），
        復為兩造所不爭執。則被上訴人主張其於98年11月13日
        勞資爭議協調會協調時，即以上訴人非法解僱為由而為
        終止勞動契約之表示（見原審調字卷頁2 ），堪以採信
        ，且核與勞動基準法第14條第1項第6款規定，亦無不合
        。準此，兩造間之勞動契約關係於98年11月13日因被上
        訴人終止之表示而消滅。是被上訴人依勞基法第14條第
        4 項準用同法第17條之規定，請求上訴人發給資遣費，
        應屬可採。
      (3)又「僱用人受領勞務遲延者，受僱人無補服勞務之義務
        ，仍得請求報酬。但受僱人因不服勞務所減省之費用，
        或轉向他處服勞務所取得，或故意怠於取得之利益，僱
        用人得由報酬額內扣除之。」民法第487 條定有明文。
        本件被上訴人主張其係因於98年10月15日遭上訴人非法
        解僱而離職致不能繼續服勞務等情，已如前述，則被上
        訴人主張上訴人有拒絕受領勞務之情形，應堪採信。依
        上開說明，被上訴人無補服勞務之義務，仍得請求被上
        訴人給付工資，是被上訴人請求上訴人應給付98年10月
        15日至98年11月13日，共30日之工資，亦屬可採。
      (4)按勞工在同一雇主之事業單位繼續工作，每滿一年發給
        相當於一個月平均工資之資遣費，其剩餘月數，以比例
        計給之。未滿一個月者以一個月計，為勞動基準法第17
        條所明定。所謂平均工資，依同法第2條第4款規定，係
        指計算事由發生之當日前6 個月內所得工資總額除以該
        期間之總日數所得之金額。經查，本件被上訴人自92年
        11月5 日起受僱於上訴人，至其終止勞動契約之日即98
        年11月13日止，工作時間為6年又8日，得請求資遣費為
        6又1/12個月之平均工資，其數額共計為275,688元；及
        被上訴人自98年10月15日起至98年11月13日止之30天薪
        資數額共計為44,576元，均為兩造所不爭執（見本院卷
        頁38）。準此，被上訴人請求上訴人給付被上訴人資遣
        費275,688元及未付薪資44,576元，共320,264元，為有
        理由，應予准許。又上訴人請求被上訴人給付系爭車輛
        修理費用共335,140元， 並無理由，既如上述，則其以
        上開維修費用對被上訴人之本件請求主張抵銷，自屬無
        據，附此敘明。
      (5)末按依勞動基準法第17條規定計算之資遣費，應於終止
        勞動契約30日內發給，為同法施行細則第8 條所明定。
        據此規定，上訴人應在被上訴人終止勞動契約後30日之
        98年12月14日給付上開資遣費。而給付有確定期限者，
        債務人自期限屆滿時起，負遲延責任；遲延之債務，以
        支付金錢為標的者，債權人得請求依法定利率計算之遲
        延利息；應付利息之債務，其利率未經約定，亦無法律
        可據者，週年利率為百分之五，民法第229條第1項、第
        233 條第1項前段、第203條亦有明文。本件上訴人迄未
        給付被上訴人上開資遣費及薪資，是被上訴人請求加計
        自98年12月14日起至清償日止，按年息5%計算之利息，
        亦屬有理。
  (二)備位之訴部分：
      被上訴人上開先位請求既經判決准許，其備位之訴部分即
      無庸裁判，併此敘明。
五、綜上所述，被上訴人先位之訴，依勞動基準法第14條第1 項
    第6款、第17條及民法第487條之規定，請求上訴人給付被上
    訴人320,264元及自98年12月14日起至清償日止，按年息5%
    計算之利息，為有理由，應予准許。是則原審就此部分判命
    上訴人如數給付，於法並無不合。上訴意旨指摘原判決不當
    ，求予廢棄改判，為無理由，應予駁回。又被上訴人於本院
    已為訴之減縮，爰更正原判決所命給付之利息起算日如主文
    第2項所示。
六、本件事證已明，兩造其餘攻擊防禦方法與所舉證據，核與本
    件判決結果不生影響，爰不再逐一論駁，附此敘明。
丙、據上論結，本件上訴為無理由，依民事訴訟法第449條第1項
    、第78條，判決如主文。
中    華    民    國   100    年    3     月    29    日
                    勞工法庭
                        審判長法  官  張宗權
                              法  官  林曉芳
                              法  官  鄭純惠
正本係照原本作成。
不得上訴。
中    華    民    國   100    年    4     月    1     日
                              書記官  劉麗芬